臺灣高雄地方法院刑事判決　　　　　　　　　　　　九十三年度訴字第二三八一號
　　公　訴　人　臺灣高雄地方法院檢察署檢察官
　　被　　　告　玄○○
　　選任辯護人　陳旻沂律師
　　　　　　　　吳艾黎律師
右列被告因偽造文書等案件，經檢察官提起公訴（九十三年度偵字第二七七四號），
而經本院合議庭裁定改由受命法官依簡式審判程序審理，本院判決如左：
    主  文
玄○○連續行使偽造私文書，足以生損害於他人，處有期徒刑壹年捌月。
    事  實
一、玄○○於附表所示之時間，在其原位於高雄市○○區○○路六十九號二樓住處，
    陸續召集如附表所示之互助會共三組，約定每組之會金均為新臺幣（下同）一萬
    元，採內標制（即未得標之活會會員每月應繳會金扣除標息後之金額；得標之死
    會會員則須繳交會金之金額），由各活會會員於開標日前，在標單上註記自己姓
    名及標息後投標，並於附表所示之開標日，由玄○○在上開住處內主持開標，以
    標單上記載之標息最高者得標，所有會員則應於開標日後三日內繳交當期應繳之
    會款予玄○○，收足後交予當期之得標者以完成標會程序。然玄○○嗣後因經濟
    狀況不佳，竟基於意圖為自己不法所有及行使偽造私文書之概括犯意，利用大多
    數會員未克親自前往投標及彼此互不熟識之機會，連續於附表所示之開標日期，
    在互助會開標前，先冒用如附表所示之會員或虛列人頭會員之名義，在空白標單
    紙上記載附表所示之標息金額，並偽造各該會員或虛列人頭會員之署名，而完成
    依習慣表示活會會員願以所載標息金額標取會款之標單，再於開標時提出參加競
    標以為行使，並均因而得標後，玄○○即向各活會會員詐稱係其所冒標之會員或
    虛列之人頭會員標得會款，另向被冒標之會員謊稱係他人得標，致不知情之活會
    會員均陷於錯誤，而按月如數交付各次會款，足以生損害於被冒標者及其他活會
    會員。總計玄○○以上開冒標及虛列人頭會員名義標會之方式詐得會款共計一千
    一百九十三萬九千一百元（計算方式如附表所示）。嗣上開三組互助會自民國九
    十一年十二月間起陸續停標，玄○○自知觸法，在未為任何有偵查犯罪職權之公
    務員知悉前，主動向臺灣高雄地方法院檢察署自首而接受裁判。
二、案經玄○○自首由臺灣高雄地方法院檢察署檢察官偵查起訴。
    理  由
一、右揭犯罪事實，迭據被告於警詢、偵訊及本院審理時坦承不諱，核與被害人地○
    ○○、辰○○、戌○○、巳○○、酉○○、亥○○、寅○○○、壬○○於警詢時
    之陳述，及被害人天○○、戌○○、亥○○、地○○○、戊○○、酉○○、巳○
    ○、卯○○、寅○○○、辛○○、午○○於偵訊時之指訴情節均相符，復有臺灣
    高雄地方法院檢察署申告案件登記簿、互助會名單及附件三份在卷可稽，足見被
    告之自白與事實相符，堪予採信。其確有前揭行使偽造準私文書及詐欺取財之犯
    行，洵堪認定，本件事證明確，應依法論科。
二、按互助會之標單通常僅填寫姓名及金額，如僅從形式上觀察內容，顯然無法得知
    其用意為何，而必須依據習慣或特約，始足以表示該姓名及金額係指參與投標之
    會員以該金額為標息而為競標之用意證明，故偽造該標單應認係偽造刑法第二百
    二十條第一項之準私文書。又已得標之死會會員，依互助會之契約，無論由何人
    得標，均有按期繳交會款之義務，故被告自任會首而假藉活會會員或虛列人頭會
    員之名義標取會款，對已得標之死會會員並無詐欺可言，則被告所詐取者，應僅
    限於活會會員繳納之會款，而足以生損害於被冒標之會員及其他活會會員。又一
    般互助會之組成，各會員間均互不熟識，會員參加互助會之意願繫於對會首償債
    能力之信任，如會首利用各會員無法查證其他會員真實身分之機會，隱瞞事實而
    逕予虛列人頭會員，致真正之會員誤判會首之償債能力，嗣後復以虛列人頭之會
    員搶標會款，應認會首主觀上具有不法所有之意圖，而以招會之名行詐取財物之
    實，是縱互助會進行期間有其他會員得標，會首亦依約繳交會款，然其實際上僅
    係遂行詐財之手段而已，自應認會首每次標取會款之總合均屬詐得之款項。
三、核被告所為，係犯刑法第三百三十九條第一項之詐欺取財罪、第二百十六條、第
    二百二十條第一項、第二百十條之行使偽造準私文書罪。被告偽造署名之行為，
    為偽造準私文書之部分行為；偽造準私文書後持以行使，其偽造之低度行為應為
    行使之高度行為所吸收，均不另論罪。被告先後多次詐欺取財及行使偽造準私文
    書之犯行，均時間緊接，手法相同，觸犯構成要件相同之罪名，顯係基於概括犯
    意反覆為之，均應依連續犯規定，各論以一罪，並加重其刑。又其各次以同一冒
    標後詐欺之行為，均同時侵害多數活會會員之法益，屬一行為觸犯數罪名之想像
    競合犯，應從一重處斷。其所犯行使偽造準私文書及詐欺取財二罪間，有方法目
    的之牽連關係，應從一重罪之行使偽造準私文書罪論處。被告於上開犯行未為任
    何有偵查犯罪職權之公務員知悉前，主動向臺灣高雄地方法院檢察署自首犯罪而
    接受審判，酌依刑法第六十二條前段之規定，減輕其刑，並先加後減之。公訴人
    漏未起訴被告以虛列人頭會員之名義行冒標以詐欺取財之犯行，尚有未洽，惟被
    告此部分犯行與前揭經起訴並由本院論罪科刑之部分，有連續犯之裁判上一罪關
    係，已如前述，依審判不可分原則，亦應為起訴效力所及，本院自得併予審理，
    附此敘明。爰審酌被告冒標互助會詐取會款，時間甚長，金額亦鉅，嚴重侵害各
    被害人之權益，惡性非輕，惟念其犯後尚知自首犯罪而接受審判，於警詢、偵訊
    及本院審理時均對前揭犯行自白不諱，且從無前科，此有臺灣高等法院被告全國
    前案紀錄表一份在卷可稽，堪認素行良好，僅因一時經濟拮据，致罹刑典等一切
    情狀，量處如主文所示之刑，以資懲儆。末查，被告偽造所得之標單，未據扣案
    ，且一般會首於冒標後，為免留下跡證，均予以撕毀，又其上所偽造之署名，亦
    隨標單撕毀而不復存在，應認均已滅失，爰不予宣告沒收之。
據上論斷，應依刑事訴訟法第二百七十三條之一第一項、第二百九十九條第一項前段
，刑法第五十六條、第二百十六條、第二百十條、第三百三十九條第一項、第五十五
條、第六十二條前段，罰金罰鍰提高標準條例第一條前段，判決如主文。
本案經檢察官未○○到庭執行職務。
中      華      民      國    九十三    年     十一     月     十七     日
                                    臺灣高雄地方法院刑事第十一庭
                                        法  官    鄭詠仁
右正本證明與原本無異。
如不服本判決，應於判決送達後十日內，向本院提出上訴狀。
                                        書記官    蔡妮君
中      華      民      國    九十三    年     十一     月     十七     日
附錄法條：
刑法第二百十六條
行使第二百十條至第二百十五條之文書者，依偽造、變造文書或登載不實事項或使登
載不實事項之規定處斷。
刑法第二百十條
偽造、變造私文書，足以生損害於公眾或他人者，處五年以下有期徒刑。
刑法第三百三十九條第一項
意圖為自己或第三人不法之所有，以詐術使人將本人或第三人之物交付者，處五年以
下有期徒刑、拘役或科或併科一千元以下罰金。
附表：
一、詐欺金額之計算公式：（各會會款－得標利息）Ｘ〔（總會數－得標會數－被告
    虛列人頭之會員數）＋本次及前次冒標（含已以虛列人頭之會員得標者）之會數
    〕。
二、說明：
  (一)因已得標之死會會員，依其與會首間之契約，無論何人得標，均有按期繳交會款
    之義務，故於計算詐騙金額時，不應論列死會會員所繳交之會款，則被告各次冒
    標所詐得之金額即為（各活會會員所繳納之實際金額）Ｘ（真正經被告詐騙之活
    會會員數）。
  (二)本案三組互助會均係採內標制，故各活會會員所繳納之實際金額即為（各會會款
    －得標利息）。
  (三)被告擔任會首一會及其所虛列人頭之會員數，並未實際繳納會款而無詐欺金額可
    言，又已得標之死會數不計入詐欺金額，已如前述，故均應先予扣除，其計算方
    式為〔總會數－得標會數（已含被告之首會一會）－被告虛列人頭之會員數〕。
  (四)至公式中〔＋本次及前次冒標（含已以虛列人頭之會員得標者）之會數〕部分：
  1.被告本次冒標時，先前未曾以其虛列之會員得標者：被告冒用甲會員之名義得標
    後，除向甲會員以外之活會會員謊稱由甲會員得標外，亦向甲會員謊稱由其他會
    員得標而向其詐取會款，惟於前揭公式中（總會數－得標會數）時，已將當次被
    冒標之甲會員一會扣除，自應再加入該會，並以此類推，舉凡本次及前次被冒標
    之會員，均誤信自己尚未得標而交付會款，此部分會數均應一併加入。
  2.被告本次冒標時，先前曾以其虛列之會員得標者：因於計算（總會數－得標會數
    －被告虛列人頭之會員數）時，重複扣除（被告已以虛列人頭之會員得標之會數
    ），自應再將此部分之會數加回。
三、依前揭公式計算被告詐欺之總金額如下：
┌─┬──────┬───┬──┬───┬─────┬─────┬───┐
│編│  互助會    │虛列者│標息│ 冒標 │冒標日期  │ 詐得金額 │被冒標│
│號│            │之姓名│    │ 會次 │          │（新台幣）│之會員│
├─┼──────┼───┼──┼───┼─────┼─────┼───┤
│一│八六年七月十│李通盛│2800│ 十八 │87.8.10   │511,200   │宙○○│
│  │日起會，八六├───┼──┼───┼─────┼─────┤宇○○│
│  │年八月十日起│李通盛│2800│ 二十 │87.10.10  │504,000   │      │
│  │，每月十日開├───┼──┼───┼─────┼─────┤      │
│  │標，每年一月│鐘國銘│2900│ 二三 │87.12.10  │482,800   │      │
│  │、四月、七月├───┼──┼───┼─────┼─────┤      │
│  │及十月之二十│      │3200│ 三四 │88.9.10   │394,400   │      │
│  │五日各加標一├───┼──┼───┼─────┼─────┤      │
│  │次，會員連同│林春美│3100│ 四五 │89.1.10   │331,200   │      │
│  │會首人數共九├───┼──┼───┼─────┼─────┤      │
│  │十二人，會金│      │3100│ 六七 │90.9.10   │186,300   │      │
│  │一萬元，採內├───┴──┴───┴─────┴─────┴───┤
│  │標制        │                             共計2,409,900元        │
├─┼──────┼───┬──┬───┬─────┬─────┬───┤
│二│八八年十月二│甲○○│3300│四    │88.12.20  │495,800   │癸○○│
│  │十日起會，八├───┼──┼───┼─────┼─────┤戌○○│
│  │八年十一月二│莊俊豪│3000│十    │89.6.20   │483,000   │戊○○│
│  │十日起至九三├───┼──┼───┼─────┼─────┤丙○○│
│  │年九月三十日│      │3200│十六  │89.9.20   │435,200   │乙○○│
│  │止，每月二十├───┼──┼───┼─────┼─────┤庚○○│
│  │日開標，每年│      │2800│二八  │90.6.20   │381,600   │酉○○│
│  │三月、六月、├───┼──┼───┼─────┼─────┤亥○○│
│  │九月、十二月│鐘國銘│2600│三二  │90.9.20   │370,000   │丑○○│
│  │之五日各加標├───┼──┼───┼─────┼─────┤      │
│  │一次，會員連│      │2300│三四  │90.11.20  │377,300   │      │
│  │同會首人數共├───┼──┼───┼─────┼─────┤      │
│  │八十人，會金│      │2200│三六  │90.12.20  │374,400   │      │
│  │一萬元，採內├───┼──┼───┼─────┼─────┤      │
│  │標制        │      │2000│四三  │91.6.5    │336,000   │      │
│  │            ├───┼──┼───┼─────┼─────┤      │
│  │            │      │2100│四五  │91.7.20   │323,900   │      │
│  │            ├───┼──┼───┼─────┼─────┤      │
│  │            │      │2000│四七  │91.9.5    │320,000   │      │
│  │            ├───┼──┼───┼─────┼─────┤      │
│  │            │      │1900│四八  │91.9.20   │324,000   │      │
│  │            ├───┼──┼───┼─────┼─────┤      │
│  │            │      │2100│四九  │91.10.20  │316,000   │      │
│  │            ├───┴──┴───┴─────┴─────┴───┤
│  │            │                             共計4,537,200元        │
├─┼──────┼───┬──┬───┬─────┬─────┬───┤
│三│八八年三月三│林朝正│3400│四    │88.5.30   │475,200   │丁○○│
│  │十日起會，八├───┼──┼───┼─────┼─────┤己○○│
│  │八年四月三十│顏三郎│3400│十三  │88.12.30  │422,400   │己○○│
│  │日起至九三年├───┼──┼───┼─────┼─────┤午○○│
│  │二月二八日止│莊俊豪│3200│十四  │89.1.30   │435,200   │卯○○│
│  │，每月三十日├───┼──┼───┼─────┼─────┤子○○│
│  │開標，每年二│阿  華│3200│二十  │89.5.30   │401,200   │甲○○│
│  │月、五月、八├───┼──┼───┼─────┼─────┤巳○○│
│  │月及十一月之│鐘國銘│3200│二二  │89.7.30   │394,400   │申○○│
│  │十五日各加標├───┼──┼───┼─────┼─────┤      │
│  │一次，會員連│      │3400│二六  │89.10.30  │363,000   │      │
│  │同會首人數共├───┼──┼───┼─────┼─────┤      │
│  │八十人，會金│      │3000│二九  │89.12.30  │371,000   │      │
│  │一萬元，採內├───┼──┼───┼─────┼─────┤      │
│  │標制        │      │2900│三一  │90.2.15   │369,200   │      │
│  │            ├───┼──┼───┼─────┼─────┤      │
│  │            │      │3000│三六  │90.5.30   │336,000   │      │
│  │            ├───┼──┼───┼─────┼─────┤      │
│  │            │      │3000│三九  │90.8.15   │322,000   │      │
│  │            ├───┼──┼───┼─────┼─────┤      │
│  │            │      │2800│四三  │90.11.15  │309,600   │      │
│  │            ├───┼──┼───┼─────┼─────┤      │
│  │            │      │2400│五一  │91.5.15   │273,600   │      │
│  │            ├───┼──┼───┼─────┼─────┤      │
│  │            │      │2300│五四  │91.7.30   │261,800   │      │
│  │            ├───┼──┼───┼─────┼─────┤      │
│  │            │      │2400│五五  │91.8.15   │258,400   │      │
│  │            ├───┴──┴───┴─────┴─────┴───┤
│  │            │                             共計4,992,000元        │
├─┴──────┴──────────────────────────┤
│                                     三互助會詐欺金額共為11,939,100元 │
└───────────────────────────────────┘
